【裁判字號】    97,訴,1979
【裁判日期】    980410
【裁判案由】    強盜等
【裁判全文】
臺灣臺南地方法院刑事判決              97年度訴字第1979號
公  訴  人  臺灣臺南地方法院檢察署檢察官
被      告  丙○○
選任辯護人  蕭麗琍律師
被      告  戊○○
選任辯護人  許富元律師
被      告  己○○
指定辯護人  本院公設辯護人  乙○○
被      告  丁○○原名洪允得
選任辯護人  李合法律師
            趙培皓律師
上列被告等因強盜案件，經檢察官提起公訴（九十七年度偵字第
一四二五０號、第一五一六五號），本院判決如下：
    主  文
丙○○、戊○○共同攜帶兇器強盜，各處有期徒刑柒年貳月，扣
案小武士刀、電擊棒各壹支均沒收之；又共同攜帶兇器強盜，各
處有期徒刑柒年肆月，扣案小武士刀、電擊棒各壹支均沒收之；
均應執行有期徒刑柒年陸月，扣案小武士刀、電擊棒各壹支均沒
收之。
己○○幫助攜帶兇器強盜，處有期徒刑貳年，緩刑伍年，緩刑期
間付保護管束，並應依執行檢察官之命令，向指定之公益團體、
地方自治團體或社區，提供貳佰小時之義務勞務。
丁○○幫助攜帶兇器強盜，處有期徒刑貳年，緩刑伍年，緩刑期
間付保護管束，並應依執行檢察官之命令，向指定之公益團體、
地方自治團體或社區，提供貳佰貳拾小時之義務勞務。
    事  實
一、緣丙○○、戊○○、己○○及丁○○（原名洪允得）均為相
    互熟識之友人，彼等於九十七年九月十九日凌晨在台南市文
    化中心旁聚會。丙○○因需款孔急，竟起意強盜他人財物，
    乃向戊○○、己○○及丁○○提議強盜加油站財物花用，戊○○附和，己○○及丁○○則拒絕。丙○○遂與戊○○共同
    基於意圖為渠等不法所有之攜帶兇器強盜犯意聯絡，由戊○○提供其所有，客觀上對人之生命、身體構成威脅，足資為
    兇器之小武士刀（非屬槍砲彈藥刀械管制條例管制刀械）、
    電擊棒各一支做為強盜之工具。己○○及丁○○二人明知丙○○、戊○○欲強盜他人財物，然囿於不當之朋友義氣觀念
    ，竟均基於幫助丙○○、戊○○實施攜帶兇器強盜他人財物
    犯行之故意，由丁○○、己○○分別騎乘丙○○與戊○○以
    口罩遮住車牌之車號Ｐ３Ｘ－五三七號、Ｊ２Ｐ－六六０號
    機車，並後載丙○○及戊○○，於同日上午三時三十分許，
    至位於臺南市○○路八八０號「臺灣優力加油站裕農站」（
    下稱裕農加油站）內，由丙○○持前揭小武士刀，戊○○則
    持上開電擊棒下車，共同強押適在加油站內值班之加油站員
    工庚○○，並喝令：「不要動！」、「搶劫！把錢拿出來！
    」等語，以此強暴之方式，至使其不能抗拒後，強盜庚○○
    腰間之霹靂包內財物，並強押庚○○至加油站二號島亭內，
    逕自強盜收銀機內之零錢，計共強盜獲取現金約新臺幣（下
    同）七千餘元後，復分乘仍在加油站旁等候之丁○○、己○○所騎乘之前開機車離去，並同至台南文化中心旁公園處休
    憩。嗣因丁○○、己○○不欲朋分強盜所得，乃由丙○○、
    戊○○平分強盜所得財物，並花用殆盡。
二、丙○○、戊○○另基於意圖為自己不法所有之攜帶兇器強盜
    之犯意聯絡，於九十七年九月二十三日凌晨二時三十一分許
    ，皆頭戴安全帽，以口罩遮面，由丙○○騎乘車號Ｐ３Ｘ－
    五三七號機車搭載戊○○，並攜帶前揭足資為兇器之小武士
    刀、電擊棒各一支做為強盜之工具，至位於高雄縣湖內鄉○○路○段3號「臺灣優力加油站湖內站」（下稱湖內加油站）
    ，推由戊○○先下車持小武士刀，強押加油站員工辛○○並
    恫稱：渠等兄弟正在跑路，趕快將身上的錢交出等語，以此
    強暴之方式，至使其不能抗拒，復由丙○○持電擊棒強押辛○○並取走其身上霹靂包內之財物，戊○○則將加油站內零
    錢盤上之零錢取走，計共強盜得款現金一萬七千元，並覓地
    朋分花用殆盡。嗣因庚○○、辛○○報警，經警調閱錄影帶
    ，循線查獲上情，並於車號Ｐ３Ｘ－五三七號機車內扣得戊○○所有，且供其與丙○○共同強盜所用之小武士刀及電擊
    棒各一支與彼等強盜時所穿著之黑色風衣外套一件、口罩四
    個、黑色鴨舌帽一頂、半罩式安全帽二頂等物。
二、案經台南市警察局第一分局、高雄縣警察局湖內分局報告台
    灣台南地方法院檢察署檢察官偵查起訴。
    理  由
壹、程序部分：按被告以外之人於審判外之陳述，經當事人於審
    判程序同意作為證據，法院審酌該言詞陳述或書面陳述作成
    時之情況，認為適當者，亦得為證據，刑事訴訟法第一百五
    十九條之五第一項定有明文。查被告丙○○、戊○○、己○○及丁○○四人於本院審理時對證人庚○○、辛○○等人於
    警詢時及偵訊中所為筆錄之證據能力均不爭執，且本院依卷
    內資料審酌該警詢及偵訊筆錄作成時之情況，亦認為並未有
    何違背法律或其他相關規定之情事，而應認為適當，是依刑
    事訴訟法第一百五十九條之五第一項之規定，上開證人等於
    警詢及偵訊所作之筆錄，為傳聞法則之例外而具有證據能力
    ，本院自得引為判決參考之依據，先予敘明。
貳、實體部分：
一、上開犯罪事實業據被告丙○○、戊○○、己○○及丁○○四
    人於本院審理時坦承在卷，核與被害人庚○○於警詢、偵查
    及本院審理時證述遭強盜過程；被害人辛○○於警詢陳述遭
    強盜經過相符，並有被告丙○○、戊○○二人強盜時所使用
    之小武士刀及電擊棒各一支與被告四人於案發之際所穿著之
    黑色風衣外套一件、口罩四個、黑色鴨舌帽一頂、半罩式安
    全帽二頂等物扣案可參，另有扣押物品目錄表一份，裕農加
    油站監視器翻拍照片三十七張、湖內加油站監視器翻拍相片
    四張在卷可稽，並經本院勘驗裕農加油站監視錄影光碟屬實
    。被告丙○○、戊○○、己○○及丁○○四人於本院審理時
    之自白與事實相符，堪以採信。應依法論科。
二、
（一）論罪科刑：
  甲、查扣案小武士刀為長十三公分之木炳與長三十一公分之金
      屬刃所構成；扣案電擊棒為塑膠製成，總長約二十一公分
      、前端金屬接頭約零點七公分等情，業據本院審理時當庭
      勘驗屬實（參見本院卷第一七九頁），是扣案之小武士刀
      、電擊棒客觀上對人之生命、身體構成威脅，均足資為兇
      器。故核被告丙○○、戊○○二人所為，均係犯刑法第三
      百三十條第一項之攜帶兇器強盜罪（二次）；被告己○○
      及丁○○二人所為均係犯刑法第三百三十條第一項之攜帶
      兇器強盜罪之幫助犯。公訴意旨雖認被告己○○及丁○○
      二人與被告丙○○、戊○○具有犯意聯絡行為分擔，均為
      共同正犯，因認被告己○○及丁○○所為均係犯刑法第三
      百三十條第一項之攜帶兇器強盜罪之共同正犯；被告丙○○、戊○○就此部分強盜犯行，另涉刑法第三百二十一條
      第一項第四款之「結夥三人」加重要件云云。惟本院審酌
      全案情節後，認被告己○○及丁○○二人就本案所為，僅
      係對被告丙○○、戊○○之強盜行為實施助力，故認被告
      己○○及丁○○所為均係犯刑法第三百三十條第一項之攜
      帶兇器強盜罪之幫助犯；而被告丙○○、戊○○就此部分
      所為強盜行為，並無結夥三人之加重要件，理由如下：
    (一)按刑法上之幫助犯，固以幫助他人犯罪之意思而參與犯罪
      構成要件以外之行為而成立，惟所謂以幫助他人犯罪之意
      思而參與者，指其參與之原因，僅在助成他人犯罪之實現
      者而言，倘以合同之意思而參加犯罪，即係以自己犯罪之
      意思而參與，縱其所參與者為犯罪構成要件以外之行為，
      仍屬共同正犯，又所謂參與犯罪構成要件以外之行為者，
      指其所參與者非直接構成某種犯罪事實之內容，而僅係助
      成其犯罪事實實現之行為而言，苟已參與構成某種犯罪事
      實之一部，即屬分擔實施犯罪之行為，雖僅以幫助他人犯
      罪之意思而參與，亦仍屬共同正犯，最高法院著有二十七
      年度上字第一三三三號判例可資參照。依此，被告己○○
      及丁○○二人是否成立強盜罪之共同正犯，應以其等與被
      告丙○○、戊○○間，是否具有犯意聯絡與其等是否業已
      參與攜帶兇器強盜罪之構成要件行為為定。
    (二)被告己○○及丁○○於警詢、偵查及本院審理時，迭次供
      稱：被告丙○○、戊○○二人提議強盜時，其等均表示反
      對之意，並曾勸阻被告丙○○、戊○○勿為強盜犯行等語
      （參見台南市警察局第一分局卷第二八頁背面、第二二頁
      背面；臺灣臺南地方法院檢察署九十七年度偵字第一四二
      五０號卷第一七頁至第一九頁、本院卷第五一頁），而同
      案被告丙○○、戊○○於警詢及偵查中亦均證稱：被告己○○及丁○○曾勸阻彼等勿為強盜行為等語（參見前揭警
      卷第七頁背面、第一四頁背面；前開偵卷第一一頁、第一
      五頁），是被告己○○及丁○○前開供述與事實相符，得
      以採認。又被告己○○及丁○○供稱：被告丙○○、戊○○為前揭強盜行為後，彼等並未與之朋分贓款等語，核與
      被告己○○及丁○○於警詢及偵查中證述屬實（參見前揭
      警卷第四頁、第一二頁；前開偵卷第一三頁、第一六頁）
      ，被告己○○及丁○○此部分供述亦屬真實，應堪採信。
      從而，被告己○○及丁○○於被告丙○○、戊○○意欲實
      施強盜加油站犯行時，均予以勸阻；事後復拒絕分受強盜
      贓款，是觀被告己○○及丁○○二人於被告丙○○、戊○○實施強盜犯行前後所為，尚難肯認其等確有視被告丙○○、戊○○強盜犯行為自己行為之共同強盜犯意聯絡。
    (三)被告己○○及丁○○於前揭時地騎乘機車載被告丙○○、
      戊○○至裕農路加油後，放任被告丙○○、戊○○自行下
      車對被害人庚○○實施強盜行為，被告己○○及丁○○並
      未下車，亦未對被害人庚○○實施強盜行為；於被告丙○○、戊○○強盜時，亦無相關之言語與動作等情，業據被
      害人庚○○於本院審理時證述屬實（參見本院卷第一六０
      頁、第一六三頁），核與被告丙○○於本院審理時，以證
      人身分證述強盜過程相符，故被告己○○及丁○○於本院
      審理時辯稱：並未實際參與強盜行為之實施等語，與事實
      相符，應堪採信。
    (四)公訴意旨雖以被告丙○○、戊○○實施強盜行為前，被告
      己○○及丁○○業已知悉被告丙○○、戊○○欲實施強盜
      行為，且其等與被告丙○○、戊○○四人曾騎乘機車行經
      被告己○○及丁○○住處，倘被告己○○及丁○○無意參
      與被告丙○○、戊○○之強盜行為，大可逕自離去回家，
      然被告己○○及丁○○捨此不為，足見其等與被告丙○○
      、戊○○間，具有犯意聯絡及行為分擔云云。惟被告己○○及丁○○二人於被告丙○○、戊○○實施強盜前，雖未
      先行離去返家，仍續行載被告丙○○、戊○○強往加油站
      實施強盜犯行，而應就本案負擔幫助犯之刑責，然亦難據
      此認定被告己○○及丁○○與被告丙○○、戊○○就強盜
      犯行之實施具有犯意聯絡而屬共同正犯。公訴意旨此部分
      所認，尚無可採。
    (五)綜此，被告己○○及丁○○二人雖於案發前知悉被告丙○○、戊○○欲實施強盜犯行，並載被告丙○○、戊○○前
      往加油站實施強盜犯行，且於被告丙○○、戊○○強盜犯
      行後將之載離加油站，而對被告丙○○、戊○○之強盜犯
      行施以助力。然尚難肯認被告己○○及丁○○就被告丙○○、戊○○之強盜犯行具有犯意聯絡，而其等於本案參與
      之部分，亦僅對被告丙○○、戊○○之強盜犯行之幫助行
      為，非屬犯罪構成要件行為之範疇。從而，被告己○○及
      丁○○二人所為，應屬強盜罪之幫助犯而非共同正犯；而
      被告丙○○、戊○○就此部分所為強盜行為，並無結夥三
      人之加重要件。
  乙、被告丙○○、戊○○間，就先後兩次攜帶兇器強盜犯行，
      均具有犯意聯絡及行為分擔，俱為共同正犯。被告丙○○
      、戊○○二人所為二次攜帶兇器強盜犯行，犯意各別、行
      為互異，應予分論併罰。被告己○○及丁○○二人對被告
      丙○○、戊○○之攜帶兇器強盜犯行實施助力，為幫助犯
      ，爰依刑法第三十條之規定減輕其刑。又刑之量定，為求
      個案裁判之妥當性，法律固賦予法院裁量權，但此項裁量
      權之行使，除應依刑法第五十七條規定，審酌行為人及其
      行為等一切情狀，為整體之評價，並應顧及比例原則與平
      等原則，使罪刑均衡，輕重得宜，以契合社會之法律感情
      。又刑法第五十九條規定犯罪之情狀可憫恕者，得酌量減
      輕其刑，其所謂「犯罪之情狀」，與同法第五十七條規定
      科刑時應審酌之一切情狀，並非有截然不同之領域，於裁
      判上酌減其刑時，應就犯罪一切情狀（包括第五十七條所
      列舉之十款事項），予以全盤考量，審酌其犯罪有無可憫
      恕之事由（即有無特殊之原因與環境，在客觀上足以引起
      一般同情，以及宣告法定低度刑，是否猶嫌過重等等），
      以為判斷。查被告己○○於案發之際為十九歲，而被告丁○○則為二十四歲，均屬涉世未深之年齡，彼等二人誤解
      朋友義氣觀念，於勸阻友人強盜未果時，不知逕行離去以
      為自保之計，竟而載被告丙○○、戊○○前往強盜並將之
      載離現場，誤以為未實際對被害人實施強盜犯行即可免責
      。彼等所為雖與法有違，應科處相當刑責，然觀彼等行徑
      ，於社會客觀上之評價，非無可堪憫恕之情事。逕處攜帶
      兇器強盜罪之法定最低刑即有期徒刑七年，非無過重之憾
      ，爰均依刑法第五十九條之規定，酌減其等刑責，並遞減
      之，以符合罪責相當之法理。爰審酌被告四人犯罪之動機
      、目的、犯罪時所受之刺激、手段、所得、生活狀況、品
      行、智識程度、造成被害人所受損害、驚嚇、被告丙○○
      、戊○○二人接連強盜二間加油站，影響社會治安之程度
      非輕、犯罪後被告四人均始終坦承部分犯行之態度等一切
      情狀，分別量處如主文所示之刑，並就被告丙○○、戊○○部分定應執行刑，以資懲儆。又被告己○○及丁○○前
      未曾受有期徒刑以上刑之宣告，有台灣高等法院被告全國
      前案紀錄表二份在卷可憑，本院參酌前開諸多情狀，認其
      經此起訴審判之刑事程序，應知所警惕，信無再犯之虞，
      因認所宣告之刑以暫不執行為適當，併諭知緩刑五年。另
      為使被告己○○及丁○○二人於緩刑期內受充分之教化與
      輔導，預防其等再度犯罪，而確實達成緩刑之目的，並宣
      告被告己○○及丁○○於緩刑期內，應向指定之公益團體
      、地方自治團體或社區，提供二百小時與二百二十小時之
      義務勞務，併均依刑法第九十三條第一項第二款之規定，
      諭知於緩刑期內併付保護管束。
（二）扣案小武士刀、電擊棒各一支均屬被告戊○○所有，且供
      其與被告丙○○共同實施強盜犯行所用之物，爰依刑法第
      三十八條第一項第二款之規定沒收之。其餘扣案物品係被
      告戊○○等人於案發時所穿著之衣物或遮掩車牌所用之物
      ，均非對被害人實施強盜犯行時所用之工具，且非違禁品
      ，爰不另予沒收之諭知。
據上論斷，應依刑事訴訟法第二百九十九條第一項前段，刑法第
二十八條、第三十條、第三百三十條第一項、第五十一條第五款
、第五十九條、第七十四條第一項、第二項第五款、第九十三條
第一項第二款、第三十八條第一項第二款，判決如主文。
本案經檢察官甲○到庭執行職務。
中    華    民    國    98    年    4     月    10    日
                              刑事第十二庭
                                  審判長法  官  卓穎毓
                                        法  官  莊玉熙
                                        法  官  魏玉英
以上正本證明與原本無異。
如不服本判決應於收受本判決後10日內向本院提出上訴書狀，並
應敘述具體理由。如未敘述上訴理由者，應於上訴期間屆滿後20
日內向本院補提理由書狀（均須按他造當事人之人數附繕本）「
切勿逕送上級法院」。
                                        書記官  秦建華
中    華    民    國    98    年    4     月    10    日
附錄本案論罪科刑法條：
刑法第三百三十條第一項
犯強盜罪而有第三百二十一條第一項各款情形之一者，處七年以
上有期徒刑。


司法院資訊處製作；財團法人民間司法改革基金會備份。
